臺灣高等法院刑事判決　　　　　　100年度交上更(一)字第7號
上　訴　人
即　被　告　莊滄權
選任辯護人　劉明鏡律師
上列上訴人因公共危險案件，不服臺灣臺北地方法院97年度交訴
字第159 號，中華民國98年6 月17日第一審判決（起訴案號：臺
灣臺北地方法院檢察署96年度偵續字第651 號），提起上訴，經
判決後，最高法院發回更審，本院判決如下：
    主  文
原判決關於肇事逃逸暨執行刑部分均撤銷。
莊滄權無罪。
    理  由
一、公訴意旨略以：被告莊滄權為欣欣客運公車司機，平日以駕
    駛車號517-AB號營業用大客車載送乘客為業，為從事駕駛業
    務之人，於民國96年3 月13日8 時25分許，駕駛上開營業大
    客車，沿台北市○○○路南往北方向行駛，途經台北市○○
    ○路○ 段捷運公館站前時，理應注意汽車在同向二車道以上
    之道路變換車道時，應讓直行車先行，並注意保持安全距離
    ，而依當時情況，又無不能注意之情事，竟疏未注意，於行
    經上址羅斯福路路段第二車道往右行駛第1 車道欲停靠路邊
    時，公車右側後方車身不慎撞擊同方向右側第1 車道由陳奕
    宏所騎乘車號BPN-882 號機車左側，致使陳奕宏人車倒地後
    ，雙腿遭公車輾過，受有雙側小腿挫傷併右側內踝、左側外
    踝及右拇趾遠端指節骨折、雙下肢多處擦傷之傷害（業務過
    失傷害部分，業經判決確定），被告莊滄權於肇事後，僅短
    暫停車，未對陳奕宏為適當之救護，即逕駕車離去現場。嗣
    經路人記下莊滄權前開營業大客車車牌號碼報警處理，循線
    查獲上情，因認被告莊滄權涉犯刑法第185 條之4 肇事逃逸
    罪嫌。
二、按犯罪事實應依證據認定之，無證據不得認定犯罪事實，刑
    事訴訟法第154 條第2 項定有明文。又犯罪事實之認定應憑
    證據，如未能發現相當證據，或證據不足以證明，自不能以
    推測或擬制之方法，作為裁判基礎；且認定犯罪事實所憑之
    證據，雖不以直接證據為限，間接證據亦包括在內，然而無
    論直接證據或間接證據，其為訴訟上之證明，須於通常一般
    之人均不致有所懷疑，而得確信其為真實之程度者，始得據
    為有罪之認定，倘其證明尚未達到此一程度，而有合理之懷
    疑存在而無從使事實審法院得有罪之確信時，即應由法院為
    諭知被告無罪之判決；又檢察官對於起訴之犯罪事實，仍應
    負提出證據及說服之實質舉證責任。倘其所提出之證據，不
    足為被告有罪之積極證明，或其指出證明之方法，無從說服
    法院以形成被告有罪之心證，基於無罪推定之原則，自應為
    被告無罪判決之諭知；所謂認定犯罪事實之證據，係指足以
    認定被告確有犯罪行為之積極證據而言，如未發現相當證據
    ，或證據不足以證明，自不能以推測或擬制之方法，以為裁
    判基礎，最高法院40年台上字第86號、76年台上字第4986號
    、92年台上字第128 號判例意旨可資參照；再按告訴人之告
    訴，係以使被告受刑事訴追為目的，是其陳述是否與事實相
    符，仍應調查其他證據以資審認，亦有最高法院52年台上字
    1300號判例意旨足資參照。
三、公訴人認被告莊滄權涉犯上開罪嫌，無非係以：告訴人陳奕
    宏之指訴、證人陳曼玲、陳朝霞、謝德遠、余承鑫、KANDEL
    NARAYAN 之證述、道路交通事故現場圖、道路交通事故調查
    報告表(一)(二)、交通事故談話紀錄、現場照片及國防醫學院三
    軍總醫院診斷證明書等各1 份，為其論罪主要依據。
四、訊據上訴人即被告莊滄權固坦承有於上開時地駕車經過該地
    點，並停車下車察看，確認車禍與被告無關後始離開等情，
    惟矢口否認有前開犯行，先後辯稱：其當時直駛於第二車道
    ，並未發生任何碰撞，是聽到後方有碰撞聲才停車，下車後
    看到機車卡在計程車的左後輪，確定應與其駕車無關後才離
    開，其並無過失，亦無肇事逃逸行為等語。經查：
（一）按被告以外之人於審判外之言詞或書面陳述，除法律有規
      定者外，不得作為證據；被告以外之人於偵查中向檢察官
      所為之陳述，除顯有不可信之情況者外，得為證據；被告
      以外之人於偵查中向檢察官所為之陳述，除顯有不可信之
      情況者外，得為證據；當事人、代理人或辯護人於法院調
      查證據時，知有第159 條第1 項不得為證據之情形，而未
      於言詞辯論終結前聲明異議者，視為有前項之同意。刑事
      訴訟法第159 條第1 項、第159 條之1 第2 項、第159 條
      之5 定有明文。查被告、辯護人於本院準備程序中，就本
      案相關具有傳聞性質證據資料之證據能力，均表示無意見
      ，且迄於言詞辯論終結前亦未聲明異議。本院審酌本案證
      人之陳述及證據資料作成時之情況，核無違法取證或其他
      瑕疵，證據力亦無明顯過低之情形，認為以之作為證據為
      適當，是依刑事訴訟法第159 條之5 規定，自均得作為證
      據。
（二）告訴人陳奕宏於前揭時、地騎乘機車發生車禍事故，而受
      有雙側小腿挫傷併右側內踝、左側外踝及右拇趾遠端指節
      骨折、雙下肢多處擦傷之傷害等情，有警製道路交通事故
      現場圖、交通事故補充資料表、交通事故調查報告表及現
      場相片，與國防醫學院三軍總醫院診斷證明書、國防醫學
      院三軍總醫院96年7 月3 日集運字第0960010382號函暨檢
      附之病歷影本等件（見偵字第8969卷第47至51、59至139
      頁）附卷可稽。
（三）告訴人於警詢時指稱：肇事前我車沿羅斯福路四段南向北
      行駛最外側車道，行至肇事地點時，路邊有一部營業小客
      車路邊停車，我見公車與營業小客車間有縫隙，我就往縫
      隙中間騎過去，但該不明車號公車突然就向右靠，可通行
      的縫隙變小了，我就煞車，因雨路面濕滑，我煞車倒地撞
      及路邊的營業小客車（見偵字第8969卷第20頁）；復於偵
      查中指稱：在捷運公館站2 號出口前，看到一部計程車停
      在路邊，我先減速略往外，計程車佔用外側車道3 分之2
      ，我想從計程車左側超車，我加速的同時，有一台公車從
      我的左邊超越我，公車往右側切就擋到我的行進方向，我
      踩煞車，後來我的機車車身開始搖晃，我就掉在地上等語
      （見偵字第8969卷第42頁）；嗣於原審審理時，則改稱：
      當時路段有三線車道，我原本是行駛於外線車道，行經捷
      運站2 號出口附近，因計程車停在路邊擋住我去路，我左
      移到中間車道偏右行駛，此時公車未打號誌燈便自中線側
      車道往右外切準備靠站，我機車剛好夾在公車與計程車之
      間，公車碰撞到我機車左側龍頭，我重心不穩煞車不及便
      整個人往前摔落，跌坐在公車與計程車間之縫隙，然後我
      清楚目睹系爭公車的右後車輪瞬間壓過我雙腳，我的身體
      被公車車輪捲到計程車的前方，而機車是事後才知道卡在
      計程車左側保險桿下等語（見原審98年4 月1 日審判筆錄
      ），告訴人上開數次指訴，關於公車與機車是否有發生碰
      撞乙節，顯非一致。且按告訴人於事發之時，對於車禍發
      生經過，記憶猶新，未及考慮事件之利害關係，其所為之
      供述，應較接近事實。本件果真被告所駕駛之公車有擦撞
      告訴人所騎機車情事，則告訴人於警詢及檢察官偵查時，
      應能明確指證，何以竟無一言提及此事，而待案件起訴後
      ，始於原審指稱公車碰撞其機車左側龍頭？是詳酌告訴人
      先後之供詞，應以其在警詢及檢察官上開偵查中之供述為
      可採。
（四）苟告訴人上開於原審所述各情屬實，則機車與公車、計程
      車三車並列時，告訴人尚未倒地，事後倒地之位置，機車
      應在計程車之前方，始合乎事理。但依卷附之道路交通事
      故現場圖及照片所示，計程車後方留有長約3 公尺長之平
      行刮地線，止於計程車後方，該刮地線距道路邊線為1.8
      公尺（上開外側車道路寬為4 公尺），機車卡在計程車左
      後保險桿下（見偵字第8969號卷第18、26、27頁）。參以
      證人即計程車司機余承鑫迭於偵審中證稱：民國96年3 月
      13日8 時25分，有一部車號BPN －882 號重型機車撞到我
      計程車左後保險桿而倒地受傷；當時公車司機有下車查看
      ，肇事地段有三車道，公車係停在第二車道，機車騎士都
      在外側車道，他的腳是朝人行道，頭是朝快車道，人是斜
      躺在外側車道上（見偵字第8969號卷第21頁、第144 頁及
      原審卷第100 頁）；證人KANDEL NARAYAN偵查中證稱：我
      當時坐在公車上右前車門的第一個位置，我聽到碰撞的聲
      音，我回頭看，發現機車騎士已經倒在地上，計程車在外
      側車道，公車在第2 車道，機車騎士在第1 車道計程車旁
      （見偵字第8969號卷第154 頁）；及證人陳朝霞於原審亦
      證稱：公車在第二線道直行沒有右轉的狀況等語（見原審
      第67頁）；而證人即警員胡清林於原審證稱：車禍距離公
      車停靠區起始點是28.2公尺，至於1 號公車站牌是在停靠
      區的最前方，所以停靠區總長是84公尺等語（見原審卷第
      104 頁）；綜上觀之，告訴人機車倒地位置在計程車後方
      ，而被告所駕之公車，在車禍事故發生前，行駛於機車左
      前方，距離車牌位置尚有數十公尺遠，依常理，公車應不
      致於在計程車停車位置前即進行右偏靠站之動作，否則可
      能撞及計程車致生事故，是上開證人余承鑫、陳朝霞、KA
      NDEL NARAYAN所述，應與事實相符；再佐以卷附車損照片
      ，告訴人機車車頭扭曲，計程車左後保險桿脫落，而公車
      車身並無證據證明有碰撞毀損之情形，堪認本件車禍事故
      ，係因告訴人之重型機車行駛於外側車道，見路邊有計程
      車停靠擋住去路，煞車不及而撞及停靠於路旁之計程車（
      告訴人所稱於機車倒地前，全力煞車等語，參見原審卷第
      61、101 頁，偵字第8969號卷第8 頁），致人車倒地受傷
      ，是被告辯稱所駕公車在事故後，停在第二車道，未碰撞
      告訴人所騎機車等語，應堪採信；台北市車輛行車事故鑑
      定委員會亦同此認定被告無肇事因素，此有台北市交通事
      件裁決所98年9 月15日北市裁鑑字第09840560200 函附該
      委員會鑑定意見書在卷可參（見上訴審卷第72至76頁）。
（五）證人陳曼玲固於偵查中證稱：我當時人從捷運站出來在路
      旁等車，就看到一部公車從新店往臺北開，從裡往外切到
      人行道這邊要靠站，就擦撞到一部機車，公車不是車頭碰
      到，是車子右側車身碰撞機車等語（見偵續字第651 號卷
      第65頁），然與其他在場之證人KANDEL NARAYAN、陳朝霞
      、余承鑫上開所述證詞有關公車事故後停在第二車道乙節
      不相符合，而證人陳曼玲復於偵查中證稱：被害人好像是
      女生（見偵續字第651 號第66頁），更與事實明顯不符，
      自難憑證人陳曼玲上開證詞遽為不利被告之認定；另證人
      謝德遠、陳朝霞、陳曼玲均證稱有聽到碰一聲（見偵續字
      第651 號第10、63、66頁），然此應係告訴人機車車頭撞
      及前方計程車左後保險桿所發出之聲音；再徵諸證人陳朝
      霞、陳曼玲均證稱：聽到碰一聲，沒有看到機車騎士被公
      車輾壓過，也沒有聽到路人說公車輾到人的腳，也沒有聽
      到被害人在現場喊腳被公車輾到很痛等語（見偵續字第6
      51號第63、66頁），從而，被告辯稱聽到後方有碰撞聲才
      停車，下車後看到機車卡在計程車的左後輪，確定應與其
      駕車無關後才離開等情，應堪採信，足認被告應無肇事逃
      逸之主觀犯意可明。
（六）末查，台北市車輛行車事故鑑定覆議委員會雖認被告變換
      行向未注意右後方來車為肇事次因，此有台北市政府交通
      局98年12月10日北市交安字第09833641000 號函附覆議意
      見書在卷可參（見上訴審卷第92至96頁），然被告所駕公
      車行經事故路段時，並未變換車道，已如前述，是前開覆
      議意見書，為本院所不採，附此敘明。
五、綜上所述，公訴人所舉證據，並無法證明被告所駕公車有碰
    撞告訴人所騎乘之機車，被告客觀上並未有何肇事因素，主
    觀上復無肇事逃逸之犯意，自難以肇事逃逸罪責相繩。此外
    ，復查無其他積極證據足資證明被告有公訴人所指之肇事逃
    逸犯行，此部分被告之犯罪尚屬不能證明。原審未及詳查遽
    予論罪科刑，自有未當，被告上訴意旨指摘原審判決不當為
    有理由，應由本院將原判決關於肇事逃逸及執行刑部分均撤
    銷，另為被告無罪之諭知。
據上論斷，應依刑事訴訟法第369 條第1 項前段、第364 條、第
301 條第1 項，判決如主文。
本案經檢察官吳國南到庭執行職務。
中    華    民    國   100    年    8     月    23    日
                  刑事第一庭審判長法  官  葉騰瑞
                                  法  官  莊明彰
                                  法  官  彭政章
以上正本證明與原本無異。
如不服本判決，應於收受送達後10日內向本院提出上訴書狀，其
未敘述上訴之理由者並得於提起上訴後10日內向本院補提理由書
（均須按他造當事人之人數附繕本）「切勿逕送上級法院」。
                                  書記官  杜宜寧
中    華    民    國   100    年    8     月    23    日